【裁判字號】    89,易緝,12
【裁判日期】    900621
【裁判案由】    詐欺
【裁判全文】
臺灣臺東地方法院刑事判決                          八十九年度易緝字第一二號
    公  訴  人   臺灣臺東地方法院檢察署檢察官
    被      告   丙○○
右列被告因詐欺案件，經檢察官提起公訴（八十七年度偵字第一五八五號），本院判
決如左：
    主  文
丙○○無罪。
    理  由
一、公訴意旨略以：被告丙○○與王玉蘭（已另行審結）係夫妻關係，基於共同意圖
    為自己不法所有之犯意聯絡，明知其財物已陷於清償不能之情形下，竟於民國（
    下同）八十四年七月間某日，以所經營之建築，資金周轉不靈為由，對告訴人甲○○要求提供不動產向銀行貸款新臺幣（下同）一百八十萬元，佯稱借款一個月
    後即向銀行繳清本息，告訴人甲○○不疑有詐，乃向臺灣土地銀行台東分行以其
    所有之不動產供貸款之用。豈料丙○○、王玉蘭在取得該款後即花用殆盡，未依
    約清償本息，俟銀行催繳貸款未果，向法院聲請拍賣擔保物之際，告訴人甲○○
    恐住家被拍賣，仍催被告丙○○、王玉蘭二人盡速清償貸款；被告丙○○、王玉
    蘭二人即對告訴人乙○○（即甲○○之妻）佯稱如能還清原本銀行貸款，即將其
    所有房屋三棟轉讓予伊，並簽立票面額二百六十八萬元之本票乙紙，保證日後定
    會償還借款本息，告訴人乙○○信以為真，乃另提供其名下座落臺東市○○段第
    五九六號土地及臺東市○○段第二二○、二一五、二二○之一地號土地向前開銀
    行臺東分行貸款二百五十萬元，還清原有貸款。嗣後被告丙○○、王玉蘭二人均
    未依約履行，反逃逸無蹤，告訴人始知受騙，因認被告涉有詐欺得利罪嫌。
二、按犯罪事實應依證據認定之，無證據不得推定其犯罪事實。又不能證明被告犯罪
    者，應諭知無罪之判決，刑事訴訟法第一百五十四條、第三百零一條第一項分別
    定有明文。按告訴人之告訴，本以使被告受刑事追訴為目的，故其陳述是否與事
    實相符，自應調查其他證據，以資審認，苟其所為攻擊之詞，尚有瑕疵，則在此
    瑕疵未予究明以前，即不能遽採為斷罪之基礎（最高法院六十九年臺上字第一五
    三一號判例可資參照）。且認定犯罪事實所憑之證據，雖不以直接證據為限，間
    接證據亦包括在內，然而無論直接證據或間接證據，其為訴訟上之證明，須於通
    常一般之人均不致有所懷疑，而得確信其為真實之程度者，始得據為有罪之認定
    ，倘其證明尚未達到此一程度，而有合理之懷疑存在而無從使事實審法院得有罪
    之確信時，即應由法院為諭知被告無罪之判決（最高法院七十六年台上字第四九
    八六號著有判例）。再刑法第三百三十九條第二項詐欺得利罪之成立，須意圖為
    自己或第三人得財產上不法利益，而施用詐術使人陷於錯誤為其要件，若行為人
    所用方法，不能認為詐術，亦不致使人陷於錯誤，則不得遽以該罪相繩。至於債
    務人於債之關係成立後，如有未依債之本旨履行民事債務之情形，在一般社會經
    驗上可能之原因甚多，縱令是出於惡意不為履行，苟無足以證明其在債之關係發
    生時，自始即具有不法所有意圖之積極證據，亦僅能令負民事之遲延給付責任，
    依刑事訴訟法第一百五十四條之規定，尚不得據此債信違反之客觀事態，而推定
    債務人原有詐欺取財或詐欺得利之犯意。
三、公訴人認被告涉有右揭犯行，無非係以告訴人甲○○及乙○○之指訴、被告王玉
    蘭所簽發之本票及讓渡書為主要論據。訊據被告丙○○堅詞否認有何詐欺之犯行
    ，辯稱：伊於八十三年間起即向告訴人甲○○借貸金錢，當時並非無清償能力，
    迄同年十二月間，向告訴人甲○○借貸一百八十萬元，惟因八十四年七月間，在
    台東縣知本段所蓋多間房屋無法處理，致資金周轉不靈，而無法清償借款，實無
    詐欺之意等語。經查：
（一）告訴人甲○○曾於八十三年十二月五日，以其所有坐落臺東市○○段第三九八
      地號土地，向案外人曾貴設定抵押權，清償期限為同年十二月三十一日，而貸
      得借款一百八十萬元，有土地登記簿謄本一件在卷可稽（見本院八十九年易緝
      字第一二號卷）。核與被告所辯該部分之情節一致，是被告辯述之內容應當與
      事實相符。惟告訴人指稱該項借款係八十四年七月間向銀行貸款所得乙節，其
      中關於借貸時間、債權人、抵押擔保之標的及逐期清償本息部分，與卷內現存
      之證據，有明顯之出入，除告訴人片面之指訴外，並無其他人證、物證可以佐
      證告訴人此部份之說詞，是認告訴人該部分之指訴，難謂毫無瑕疵可指，自不
      得僅憑其片面之詞，即認被告有告訴人所指詐術之施用。
（二）又被告於借款之初，即告知係因所營建築房屋之資金週轉不靈，須向告訴人借
      貸金錢，此經告訴人甲○○於本院審理時陳稱：「（你們為何要提供貸款一百
      八十萬元給他們？）王玉蘭是我妹妹的孩子，與丙○○是夫妻。」、「（他們
      有無說過這一百八十萬元作何用途？）丙○○夫婦是說要整修房子‧‧，他們
      要求我們原不同意，而我媽再三請求才同意，因他們週轉不靈，才提供房子貸
      款。」等語（見本院八十八年易字第二二七號卷第三十七頁訊問筆錄），衡以
      告訴人甲○○與被告王玉蘭乃甥舅至親，其於同意借款之始，即知悉被告借貸
      之難處，故雖無現金可供借用，仍答應以所有之土地作為擔保，以貸款所得貸
      予被告急用，由此可見，告訴人之所以願意貸款，並非受到被告詐騙所為，顯
      係基於甥舅情誼之舉，被告於日後雖未能依約償還借款，又因數度遷移住址，
      致告訴人尋覓無著，然尚不能據此即認定被告自始即有詐欺之意圖。
（三）次查，告訴人迭於偵審中指述，被告因無法如期清償一百八十萬元借款，乃以
      轉讓房屋三棟為由，再以被告王玉蘭簽發本票一紙為擔保，使告訴人乙○○以
      其所有座落臺東市○○段第五九六號之土地及臺東市○○段第二二○、二一五
      、二二○之一地號土地，設定抵押權予台灣土地銀行臺東分行，借貸二百五十
      萬元，以償還原先之借款，並提出讓渡書及本票各一紙為憑。然查該讓渡書係
      由告訴人甲○○與被告王玉蘭及案外人王春蘭、王清志、王國權及王秀鳳等五
      人於八十六年二月二十五日所訂立，係針對該五人之公有地承租權、地上房屋
      及農作物等權利之讓渡，內容並未有隻字片語提及與本件借貸有關，且被告丙○○亦非讓渡人，而告訴人亦到庭自陳：「（被告有無告訴你如替他清償銀行
      的貸款，願將他的三棟房子轉讓給你？）他沒有這樣說。」等語（見本院八十
      九年易緝字第一二號卷八十九年五月二十五日訊問筆錄），足認讓渡書一事，
      僅係被告王玉蘭及其母親、兄弟姊妹等人與告訴人間私下之約定，或有協助被
      告王玉蘭清償借款之意味，然此係被告王玉蘭個人之舉，被告丙○○尚未曾藉
      前開托詞，以償還舊有貸款，另負新債之方式，拖延蒙騙告訴人，至為明顯。
      至被告王玉蘭之所以簽發票面額二百八十萬元之本票一紙，恐亦係礙於親舅之
      情面，迫不得已所為，要不可謂票據債務人簽發本票後不獲支付，即認係當然
      有詐欺得利之故意，告訴人以前開被告王玉蘭個人所為之讓渡書及本票各一紙
      ，即認定被告夫妻於借款之初，有詐術之施用，尚屬誤會。
（四）然而，縱使被告未向告訴人佯稱應允任何條件償還借款，告訴人面臨不動產遭
      人拍賣之際，仍須自行清償以塗銷抵押權，免為拍賣之結果，因此，告訴人因
      無現款，而以前開方式另向銀行貸款清償原有借款，乃告訴人尋求自保之方式
      ，與被告是否施用詐術無涉，況據告訴人自陳被告當時已逃逸無蹤，則在無法
      向彼等催討之情況下，被告二人亦無從知悉前情，此有告訴人甲○○於本院八
      十八年六月二日審理時稱：「（貸款後還原貸款一百八十萬元是你自己去辦理
      還款，還是交由丙○○夫婦去辦？）我們自己去辦」、「（你向土銀借二百五
      十萬元是丙○○夫婦叫你去辦，還是你再莫可奈何情況下去貸款還原貸款一百
      八十萬元？）因房子要被拍賣，所以貸款二百五十萬元自己想辦法還‧‧‧」
      等語（見上開訊問筆錄），與被告王玉蘭供稱：「（乙○○提供臺東市○○段
      五九六號土地及臺東市○○段第二二○、二一五、二二○之一號土地向土銀貸
      款二百五十萬元，你知情否？）當時我未住在家裏，我舅舅沒有告訴我，我不
      知情。」（見本院上開卷宗第五十九頁、第六十頁訊問筆錄）之辯詞一致，準
      此，告訴人因被告之詐欺而陷於錯誤，又另提供土地擔保以便清償原有貸款之
      指訴，尚難採信。
（五）再查，被告丙○○以高寀建設股份有限公司名義，於八十三年間，陸續在臺東
      市購地建屋，嗣八十四年七月間起，因土地丈量糾紛，無法如期完工交屋，被
      告丙○○即因違約而訴訟纏身，並因此負擔巨額債務，雖已領到部分房屋之使
      用執照等文件，欲其償還所有之債務，以常情判斷，顯屬困難。職是，要以債
      務不履行之客觀結果，推斷違約當事人是否同時涉嫌詐欺犯罪之情形，除非被
      告具有明顯之犯意，且有其他積極之證據足認被告確係假借民事違約手段從事
      刑事詐欺行為外，尚不得以債務人曾經申明依約履行，遽指其施行欺罔而謀取
      不法利益；況論，告訴人將彼等所有之土地，以向銀行貸得之金額出借被告，
      與被告丙○○向告訴人所借款項之債務，係屬不同一之法律關係，雖均由告訴
      人自行清償貸款之債務，然被告丙○○積欠告訴人之債務，並未因此清償而得
      以免除債務，按刑法詐欺得利罪，以行為人施行詐術，使人陷於錯誤，得財產
      上不法利益為其構成要件，例如取得債權，免除債務之類是（最高法院五十八
      年度臺非字第七三號判決意旨參照），被告丙○○事實上既無得以免除債務之
      可能，延期利息仍須照付，要非謂其有何得財產上不法利益之情。
四、綜上所述，公訴人認被告丙○○所涉有詐欺得利之犯行，因被告之所為要與刑法
    上詐欺得利罪之要件有間，核諸前揭說明，即難認被告丙○○犯有詐欺得利之犯
    行，此外復查無其他積極證據足資證明被告丙○○於借款之初，即心存詐欺之不
    法犯意及欺罔之非法手段，本件核屬民事債務糾葛，既不能證明被告丙○○犯罪
    ，自應為無罪之諭知。
據上論斷，應依刑事訴訟法第三百零一條第一項，判決如主文。
本案經檢察官洪政和到庭執行職務。
中      華      民      國      九十    年      六      月     二十一   日
                                臺灣臺東地方法院刑事庭
                                    法  官  廖  建  彥
右正本證明與原本無異。
如不服本判決，應於判決送達後十日內向本院提出上訴狀。（須附繕本）
「切勿逕送上級法院」
                                    書記官   陳 美 鄉
中      華      民      國      九十    年      六      月     二十二   日


司法院資訊處製作；財團法人民間司法改革基金會備份。
